【裁判字號】    99,簡上,75
【裁判日期】    991014
【裁判案由】    請求撤銷贈與行為等
【裁判全文】
臺灣臺南地方法院民事判決              99年度簡上字第75號
上  訴  人    丙○○
兼訴訟代理人  甲○○
被 上訴 人    台新國際商業銀行股份有限公司
法定代理人    乙○○
訴訟代理人    戊○○
              己○○
上列當事人間請求撤銷贈與行為等事件，上訴人對於中華民國99
年2月26日本院新市簡易庭98年度新簡字第601號第一審簡易判決
提起上訴，經本院於99年9月30日言詞辯論終結，判決如下：
    主  文
上訴駁回。
第二審訴訟費用新台幣捌仟零捌元由上訴人負擔。
    事實及理由
一、上訴人之主張除與原判決記載相同者，茲引用之外，補稱：
  (一)坐落台南縣大內鄉○○段877之28地號土地及同段203建號建
    物（以下簡稱系爭房地）原來雖登記為上訴人丙○○所有，
    惟實係上訴人甲○○【按，原判決有關上訴人「溫」玉女之
    記載，應為「」玉女，此觀戶籍謄本可明，該部分原審判
    決容有誤載，先予敘明】於民國86年1月18日向原所有權人
    丁○○、李見成以新台幣（下同）200萬元購得，並分別於
    同年1月18日、3月11日及8月12日分別交付15萬元、45萬元
    及140萬元價金予丁○○，此有買賣契約書、丁○○出具之
    收據及客戶交易清單等件為證。是系爭房地確為上訴人甲○○所購買所有。
  (二)上訴人甲○○購買系爭房地時，其土地係屬農業用地，依當
    時法令規定，上訴人甲○○並非自耕農，無法登記所有權，
    故採取便宜措施，將系爭房地全數登記為上訴人丙○○所有
    ，待日後上訴人甲○○取得合法身分後，再請求上訴人丙○○返還予上訴人甲○○所有。而依民法第1005條及1017 條
    規定，夫妻未以契約訂立夫妻財產制者，除民法另有規定外
    ，以法定財產制即聯合財產制為夫妻財產制。又聯合財產制
    中，夫或妻之財產分為婚前財產與婚後財產，由夫妻各自所
    有。又「修正後之民法第1017條關於不動產所有權之歸屬。
    縱由夫出資而登記為妻之名義，仍應以登記為準，其登記有
    絕對之效力，登記被塗銷前不能否認登記之信力，如此夫妻
    財產制所有權之歸屬與物權變動之公示原則始得一致。」，
    最高法院93年度台上字第2652號判決意旨亦有明文。故上訴
    人雖為夫妻，然依上開法律及最高法院見解，上訴人各人財
    產仍係各自獨立，因此上訴人甲○○以其自有財產購買系爭
    房地，其購得後之所有權仍應屬自身所有，雖因法令限制而
    暫時登記名義人為丙○○，但此仍無法否認上訴人確為真正
    所有權人之事實，且不因與上訴人丙○○具有婚姻關係而成
    為丙○○之財產。因此上訴人於日後要求登記名義人丙○○
    返還系爭房地所有權理所當然，並不涉及其他法律關係。而
    依上開法律及最高法院見解，系爭房地所有權既已回復為上
    訴人甲○○所有並完成移轉登記，則因物權登記具有絕對之
    效力，系爭房地即可確定確屬上訴人甲○○所有，與上訴人
    丙○○再無任何關係，故原審判決上訴人敗訴之理由即非妥
    適。
  (三)系爭房地確係上訴人甲○○所購買，因當時法令限制而無法
    登記為農地所有權人，故暫以上訴人丙○○為名義上之所有
    權人並辦理物權登記，待上訴人甲○○取得合法身分後，再
    請求其返還所有權並將所有權回復為上訴人甲○○所有，因
    此，上訴人間有關所有權之變動，並非上訴人丙○○將系爭
    房地無償贈與上訴人甲○○，而係上訴人丙○○將原本即屬
    上訴人甲○○所有之標的物返還而已。因此上訴人間並不存
    在「贈與」之關係，被上訴人依民法第244條第1項及第4項
    規定請求判決撤銷上訴人間之移轉行為，其理由即不存在。
  (四)為此聲明：1.原判決廢棄。2.駁回被上訴人在第一審簡易之
    訴。
二、被上訴人之主張除與原判決記載相同者，茲引用之外，補稱
    ：
  (一)為保護第三人交易安全，不動產所有權變動乃以登記為公示
    公信原則，民法第758條及土地法第43條定有明文，上訴人
    甲○○主張因當時身分關係，借名登記於夫即另一上訴人丙○○，但自86年登記於夫後直至95年後，卻於上訴人丙○○
    無資力償還債務時，再進行移轉上訴人甲○○，由此可知上
    訴人甲○○既未要求返還登記，加上兩者為夫妻關係，夫妻
    財產運用自外觀，外人無從得知，故為保護交易安全起見，
    應肯認該不動產為上訴人丙○○所有之財產，進而債務人所
    有之財產除對於特定債權人設有擔保物權外，應為一切債務
    之總擔保。
  (二)按「夫妻未以契約訂立夫妻財產制者，除民法另有規定外，
    以法定財產制即聯合財產制為其夫妻財產制。又聯合財產制
    中，夫或妻之財產分為婚前財產與婚後財產，由夫妻各自所
    有，民法第1005條、第1017條第1項前段所明定。又「修正
    後之民法第1017條關於不動產所有權之歸屬，縱由夫出資而
    登記為妻之名義，仍應以登記為準，其登記有絕對之效力，
    在登記被塗銷前不能否認登記之公信力，如此夫妻財產制所
    有權之歸屬與物權變動之公示原則始得一致。」(最高法院9
    3年度台上字第2652號判決意旨參照)。準此，系爭房地為上
    訴人甲○○以其名義購買取得並登記為上訴人丙○○名義，
    縱上訴人甲○○曾出資或代上訴人丙○○清償系爭房地部分
    買賣價金或貸款一事屬實，該資金或為借貸或為贈與之關係
    ，尚難執此認定上訴人甲○○得就系爭房地取得優先之權利
    。故系爭房地應為各債權總擔保而為公平受償。
  (三)上訴人甲○○陳稱於分別於86年1月18日、同年3月11日及8
    月12日交付出賣人丁○○15萬元、45萬元、140萬元買賣價
    金，並不能證明係甲○○出資，且買賣時間為於86年1月，
    何以價金給付時間於買賣後長達8個月才給付完畢，亦有違
    常理。
  (四)為此聲明：求為判決駁回上訴。
三、兩造不爭執之事實：
  (一)上訴人丙○○於91年6月間向被上訴人申請卡號00000000000
    00000之信用卡消費，惟自95年3月27日起即逾期繳款，迄今
    尚欠被上訴人456,222元（含本金233,215元、利息202,044
    元、違約金20,963元）未為清償。
  (二)上訴人甲○○名下之系爭房地，係分別由訴外人丁○○（丙○○之弟）、李見成（丙○○之父）以買賣為原因，於86年
    8月4日移轉登記予上訴人丙○○名下，嗣於95年12月21日再
    以夫妻贈與為原因移轉登記予上訴人甲○○名下。另非系爭
    房地之同段877-57地號土地係訴外人丁○○（丙○○之弟）
    以買賣為原因，於86年8月4日移轉登記予訴外人李天財（上
    訴人之子）名下，嗣李天財死亡後再於91年1月31日繼承登
    記為其子李明訓名下。
  (三)上訴人甲○○曾於86年8月12日自其所有之大內郵局帳戶提
    領100萬元現金，同日並以其當時為萬通銀行（現為中國信
    託銀行）帳戶轉帳40萬元請萬通銀行開立同額現金支票支付
    。
  (四)被上訴人對於丁○○與上訴人甲○○所簽立之本院卷8-11頁
    買賣契約書1紙及收據3紙之形式上及實質上真正均不爭執，
    即溫玉女確有交付本院卷第8-11頁買賣價金給丁○○（但被
    上訴人否認係甲○○為買受人且係由溫玉女出資）。
  (五)上訴人丙○○無其他財產可供執行。
  (六)上訴人甲○○於75年7月1日起至92年12月9日止在三新紡織
    公司擔任作業員。並於87年1月20日至90年1月19日擔任三新
    公司產業工會理事一職。
  (七)上訴人2人於98年11月12日登記離婚，惟迄今仍同住一處。
  (八)對於上訴人95年至97年稅務電子閘門財產所得調件明細表（
    本院卷第65-73頁）及甲○○勞保電子閘門及作業電子資料
    沒有意見。
四、本件被上訴人主張上訴人丙○○於95年12月21日將系爭房地
    以夫妻贈與為原因移轉登記予上訴人甲○○，乃詐害被上訴
    人對上訴人丙○○債權之行為，依民法第244條第1項規定訴
    請撤銷贈與之債權及物權行為並回復原狀等語，上訴人則以
    系爭房地本係上訴人甲○○購買而借用上訴人丙○○名義登
    記，之後所為贈與行為實係隱藏返還借名登記物所有權之關
    係云云，是本件爭執點在於：上訴人就系爭房地由上訴人丙○○移轉登記予上訴人甲○○之原因究係被上訴人主張「無
    償贈與」之行為，抑或係上訴人主張「返還借名登記物所有
    權」之行為？
五、得心證之理由：
  (一)按當事人主張有利於己之事實者，就其事實有舉證之責任，
    民事訴訟法第277條前段定有明文。系爭土地於86年8月4日
    以買賣為原因登記為上訴人丙○○所有，再於95年12月21日
    以夫妻贈與為原因移轉登記為上訴人甲○○所有，基於物權
    之公示、公信原則，系爭房地既於86年8月4日登記為上訴人
    丙○○所有，即應以其權利外觀即登記名義人為所有權人，
    上訴人主張系爭房地實為甲○○所有，僅借用丙○○名義登
    記，之後所為之夫妻贈與移轉登記行為實為返還借名登記所
    有權等節，既與登記外觀不符，上訴人自應就此有利於己之
    事實負舉證責任。
  (二)觀諸上訴人提出買賣契約書及收據等證物及證人即系爭房地
    前所有權人丁○○之證詞（見本院卷8至11、80、81頁），
    既為被上訴人所不爭執，固堪認上訴人主張甲○○有陸續分
    3次交付系爭房地買賣價金共計200萬元予丁○○一節為真，
    惟被上訴人仍否認該200萬元係由上訴人甲○○出資而有借
    名登記之情形。經查，上訴人甲○○雖曾於86年8月12日自
    其所有之大內郵局帳戶內提領100萬元，並於同日以其當時
    為萬通銀行（現為中國信託銀行）帳戶轉帳40萬元請萬通銀
    行開立同額現金支票支付丁○○（見卷附之中華郵政股份有
    限公司新營郵局99年5月28日營字第0992903066號函附之大
    內郵局甲○○帳戶歷史交易清單及中國信託商業銀行股份有
    限公司99年6月3日中信銀字第09 922271206766號函附之客
    戶歷史資料、同年7月23日中信銀字第09922271208397函附
    之客戶歷史資料萬通商業銀行存摺存款取款條、同年8月18
    日中信銀字第09922271209070號函附之萬通銀行台南分行支
    票影本），然此僅能證明上訴人甲○○僅出資其中140萬元
    ，就其餘60萬元買賣價金部分，上訴人並未能舉證證明係出
    自上訴人甲○○所有，自難認系爭房地買賣價金全係上訴人
    甲○○所出資，此與一般「借名登記」係借用人出資全部，
    僅商借他人名義登記而已之情形不合，況上訴人間約定將系
    爭房地所有權登記為上訴人丙○○所有之原因多端（可能為
    借名登記、贈與、清償等等），亦難僅以上訴人甲○○有部
    分出資即遽認其與上訴人丙○○間確有借名登記之關係存在
    。
  (三)經本院訊及有關借名登記之緣由，上訴人當庭陳述：係因當
    時甲○○為其任職公司工會理事，名下不能有不動產，否則
    會喪失理事資格，故借用其夫丙○○名義登記等語（見本院
    卷33、34頁），並有三新紡織股份有限公司離職證明書及該
    公司產業工會理事證書各1件存卷為憑，惟經本院依職權調
    閱系爭房地於86年8月4日申請移轉登記申請資料可知，系爭
    土地為農地，須承受人（即丙○○）出具自耕能力證明書始
    能移轉登記明確（見本院卷121頁），則上訴人所述系爭房
    地之所以登記在丙○○名下之原因（若登記在甲○○名下會
    喪失理事身分）之陳述是否屬實，即有可疑。縱依當時申請
    登記資料顯示，上訴人實係因無自耕能力而無法受移轉登記
    ，然農業發展條例第31條有關農地承受人須有自耕能力之限
    制規定已於89年1月26日修正刪除，上訴人甲○○亦已於92
    年12月9日離職，倘系爭房地確為上訴人甲○○所有僅借名
    登記予上訴人丙○○名下，並約明待上訴人甲○○取得合法
    身分後，再將所有權返還為上訴人甲○○所有，則上訴人甲○○理應於上開得受移轉登記之時，即儘速回復其所有權登
    記，為何遲至95年12月21日始為移轉登記予伊所有，已與常
    理有違。
  (四)再者，經本院隔離訊問上訴人2人有關「為何於95年12月21
    日始為夫妻贈與移轉登記」，上訴人丙○○固稱係上訴人甲○○主動提議辦理移轉登記，因為甲○○已經退休，房地也
    是她買的，所以返還給她云云；惟上訴人甲○○則稱：「因
    為那時候有一個我不認識的地理師經過我家，進來我家問我
    系爭土地是登記我的名下還是登記在我先生名下？然後跟我
    說如果是登記在我先生名下，往後也許我會變成乞丐，後來
    地理師叫我去廟裡拜拜點光明燈，還建議我去辦理過戶，把
    房子登記在我的名下，我就跟我先生商量，說他都沒有出錢
    買系爭房地，所以叫他把房地登記在我的名下，他就答應物
    歸原主，我並沒有告訴他地理師說的話，怕傷了他的自尊心
    。」等詞（見本院卷34頁），足見上訴人間之說法已有迥異
    ，且不動產所有權之移轉登記，因標的價值不斐，事涉繁雜
    ，一般人均慎重為之，然上訴人甲○○僅因一名莫名出現的
    地理師之任意陳述，即隱瞞其夫即上訴人丙○○要求為不動
    產所有權移轉登記，所述實有違一般常情。復參以系爭房地
    曾分別於94年11月間經債權人萬泰銀行聲請假扣押查封登記
    ，嗣因債務人即上訴人丙○○全數清償，債權人於95年間聲
    請塗銷查封登記；另於95年10月間經債權人花旗銀行聲請強
    制執行，經執行查後因債務人即上訴人丙○○全數清償，債
    權人乃於95年11月間撤回強制執行，此經本院調取本院94年
    度執全字第2854號假扣押95年度執字第51 053號強制執行卷
    宗核閱明確，上訴人於債權人花旗銀行撤回強制執行後即旋
    於翌月（95年12月21日）辦理夫妻贈與移轉登記予上訴人甲○○名下，可知上訴人係於處理前開債務完畢後，為保留系
    爭房地所有權，以免日後遭其他債權人追償始移轉系爭房地
    所有權，至為明顯，上訴人主張其等間之移轉係單純返還借
    名登記所有權一節，實難採信。
  (五)綜上，上訴人所提證據俱不能證明渠等間就系爭房地有借名
    登記關係存在，則上訴人主張系爭房地於95年12月21日以夫
    妻贈與為原因所為移轉登記實係返還借名登記所有權等情，
    尚難憑採。末查，上訴人丙○○於91年6月間向被上訴人申
    請卡號0000000000000000之信用卡消費，惟自95年3月27日
    起即逾期繳款，迄今尚欠被上訴人456,222元（含本金233,2
    15元、利息202,044元、違約金20,963元）未為清償（見前
    述兩造不爭執事項第(一)項），又上訴人丙○○除系爭房地外
    ，其名下復無其他財產可供執行（參上訴人95年至97年稅務
    電子閘門財產所得調件明細表，本院卷第65至67頁），上訴
    人丙○○於95年12月21日以夫妻贈與為原因將系爭房地所有
    權移轉登記予上訴人甲○○，使上訴人丙○○之積極財產因
    而減少，顯有害及被上訴人之債權甚明，則被上訴人之主張
    合於民法第244條第1項、第4項前段規定要件，應屬可採。
六、綜上所述，被上訴人本於民法第244條第1項、第4項前段規
    定，請求判決撤銷上訴人間所為夫妻贈與之債權行為及物權
    行為，上訴人甲○○並應塗銷所有權移轉登記回復為上訴人
    丙○○所有，為有理由，應予准許。原審為上訴人敗訴之判
    決，並無不合。上訴意旨指摘原判決不當，求予廢棄改判，
    為無理由，應予駁回。
七、訴訟費用之負擔：第二審裁判費7,440元及證人丁○○旅費
    568元（見本院卷83頁領據），合計8,008元，依民事訴訟法
    第78條規定，應由敗訴之上訴人負擔。
八、據上論結，本件上訴為無理由，依民事訴訟法第436條之1第
    3項、第449條第1項、第78條、第87條第1項、第85條第1項
    前段，判決如主文。
中    華    民    國    99    年    10    月    14    日
                  民事第一庭    審判長法  官  高榮宏
                                      法  官  童來好
                                      法  官  蔡雅惠
正本係照原本作成。
不得上訴。
中    華    民    國    99    年    10    月    14    日
                                書記官  詹書瑋

司法院資訊處製作；財團法人民間司法改革基金會備份。
